【裁判字號】    95,訴,1442
【裁判日期】    950823
【裁判案由】    清償借款
【裁判全文】
臺灣臺中地方法院民事判決              95年度訴字第1442號
原      告  臺灣中小企業銀行股份有限公司
法定代理人  己○○
訴訟代理人  戊○○
            丁○○
被      告  乙○○
訴訟代理人  甲○○
輔  佐  人  丙○○
上列當事人間請求清償借款事件，本院於民國95年8月9日言詞辯
論終結，判決如下：
    主      文
被告應給付原告新臺幣貳佰壹拾壹萬肆仟陸佰伍拾元，及自民國
94年8月6日起至清償日止按年息百分之四點六計算之利息，及自
民國94年9月7日起至清償日止，逾期在六個月以內者，按上開利
率百分之十，逾期在六個月以上者，就超過部分，按上開利率百
分之二十計算之違約金。
訴訟費用由被告負擔。
    事實及理由
壹、程序事項：
    按法定代理人之代理權消滅者，訴訟程序在有法定代理人承
    受其訴訟以前當然停止；又聲明承受訴訟，應提出書狀於受
    訴法院，由法院送達於他造，民事訴訟法第170條、第176條
    分別定有明文。本件原告之法定代理人已由己○○變更為蘇
    金豐，有公司基本資料查詢表可證。原告於民國（下同）95
    年6月28日以蘇金豐為法定代理人具狀聲明承受訴訟，經本
    院於是日將該書狀當庭送達於被告，從而本件承受訴訟，於
    法即無不合。
壹、兩造爭執要旨：
  一、原告主張：訴外人丙○○於民國（下同）89年8月22日邀
      被告為連帶保證人，向原告申請借款新臺幣（下同）240
      萬元，同時簽訂借款契據，雙方約定之借款期間自89年9
      月6日起至109年9月6日止，借款利息計付方式，利率依原
      告銀行定儲利率指數加2.58%機動計息（目前為4.6%）。
      還本付息方式，利息自借款日起，按借款餘額每一個月計
      繳一次，本金寬限期二年，自91年10月6日起每一個月一
      次分216期攤還。而逾期償還本金、利息或本息時，按借
      款總餘額，自應償付日起，逾期在六個月以內部分，照約
      定利率百分之十，逾期超過六個月部分，照約定利率百分
      之二十加付違約金。未料訴外人丙○○自94年8月6日起即
      未依約定按月攤還本息，迭經催繳仍置之不理，依約定書
      之約定，其已喪失期限利益，滯欠款項視為全部到期。訴
      外人丙○○至今尚欠原告2,114,650元及其利息、違約金
      未為清償，被告為訴外人丙○○之連帶保證人，依約定應
      負連帶清償責任。爰依連帶保證之法律關係，請求被告如
      數給付。並聲明如主文第一項所示。
  二、被告抗辯略謂：訴外人丙○○向原告借用該筆款項時，有
      以其所有坐落台中縣潭子鄉○○○段78-6地號土地及其上
      3707、3746建物（以下簡稱丙○○之不動產）設定最高限
      額300萬元之抵押權（以下簡稱Ａ抵押權）供為擔保。而
      被告另有向原告借款，並以被告所有坐落台中縣潭子鄉○
      ○○段153地號土地及其上建號5995、6000建物（以下簡
      稱被告之不動產）設定最高限額340萬元之抵押權（以下
      簡稱Ｂ抵押權）供為擔保。嗣於93年12月間，被告因故擬
      將被告之不動產讓與訴外人陳民政，而被告向原告所借款
      項，擬由訴外人匯豐商業銀行代為清償，但原告卻拒絕被
      告提前清償並塗銷Ｂ抵押權之設定。原告自94年2月起以
      不正當手段阻撓被告清償其房貸，以致訴外人丙○○就以
      不繳納其自己之房貸作為抗衡。茲以如下理由，認為原告
      之請求為無理由：1.兩造間存有一種類似附條件之負擔契
      約。2.原告偏執物權契約屬性可以全能地概括規範原告與
      被告間之所有物權與債權關係，係為不當。3.原告之恣意
      認定與作為，可能該當民法第148條第1項之所謂「權利濫
      用」。4.如原告係以不正當行為促其條件之成就，連帶保
      證人期限利益之喪失，形式上係主債務人即訴外人丙○○
      之違約，但實質上係應歸責於原告不當作為之促進且有效
      地作用於整個因果關係之進程，依法應視為條件不成就，
      原告自不得再以任何理由向被告主張連帶保證人責任。並
      聲明：原告之訴駁回。
  三、原告對被告抗辯之陳述：
    (一)訴外人丙○○之不動產於90年3月28日經中國信託商業
        銀行聲請假扣押，並經臺灣臺中地方法院95年度執全字
        第1119號受理在案。被告於93年12月15日以買賣為由，
        將被告之不動產移轉登記予訴外人陳民政，並於94年2
        月3日填具申請書向原告主張塗銷Ｂ抵押權，原告並未
        口頭應允同意，且未經原告逐層簽具同意。茲因訴外人
        丙○○之不動產經第三人中國信託商業銀行假扣押，且
        被告係本件貸款之連帶保證人，被告主張以民法第311
        條利害關係人身分申請塗銷Ｂ抵押權，因損及原告債權
        甚鉅，原告於93年2月23日以豐原字第46008號函復，請
        其一次清償Ｂ抵押權設定之金額340萬元後即同意塗銷
        該抵押權，惟未為被告所接受，非被告所言「拒絕第三
        人代償」。被告僅願清償其本人帳欠借款2,501,450元
        ，對連帶保證債務2,164,202元卻不願負責，其申請塗
        銷被告不動產之Ｂ抵押權危及原告債權（損失3,400,00
        0-2,501,450=898,550），原告為確保債權，無法同意
        ，且無口頭應允承諾。況且被告不動產之Ｂ抵押權塗銷
        ，亦與本案無涉。
    (二)被告不動產設定抵押權契約中「其他特約事項」第一項
        約定，擔保物提供人為擔保債務人對原告（含分支機構
        ），在抵押權設定契約書所定之本金最高限額以內，現
        在（包括過去所負現在尚未清償）及將來所負之借款、
        墊款、保證等債務及其他債務（如押租金），並包括其
        利息、遲延利息、違約金、實行抵押權費用、損害賠償
        及其他有關費用之清償。被告僅願清償其本身借款，無
        法清償其連帶保證債務，原告因而不同意被告所為塗銷
        Ｂ抵押權之請求，係依法有據。
參、得心證之理由：
  一、原告主張訴外人丙○○於89年8月22日向原告借款240萬元
      ，被告為該筆借款之連帶保證人，而訴外人丙○○自94年
      8月6日起未依約定按月攤還本息，至今尚欠原告2,114,65
      0元及其利息、違約金未為清償之事實，業據原告提出借
      據、授信約定書及授信基本資料為證，而被告對此情不為
      爭執，故可信為真正，本院即採為判決之基礎。
  二、被告以前述情詞置辯，本院說明如下：
    (一)訴外人丙○○於89年8月22日向原告借款240萬元，被告
        為該筆借款之連帶保證人，已如前述。準此，被告自89
        年8月22日起，即對原告負有240萬元之連帶保證債務。
        而被告嗣後於89年7月間亦向原告借款，並以被告之不
        動產設定最高限額340萬元之Ｂ抵押權作為擔保，此有
        土地及建物登記謄本在卷可稽。而依兩造設定本件最高
        限額340萬元抵押權當時簽立之抵押權設定契約書所附
        「其他特約事項」，其第一項記載：「擔保物提供人為
        擔保債務人對抵押權人臺灣中小企業銀行股份有限公司
        （包括總行及所屬各分支機構），在抵押權設定契約書
        所定之本金最高限額以內，現在（包括過去所負現在尚
        未清償）及將來所負之票據、借款、墊款、保證等債務
        及其他債務（如應返還之押租金等），並包括其利息、
        遲延利息、違約金、實行抵押權費用、損害賠償及其他
        有關費用之清償，特提供前列擔保物設定抵押權與抵押
        權人。」則被告不動產所設定最高限額340萬元之Ｂ抵
        押權，其擔保之債務，除被告對原告所負之該借款債務
        外，自亦包含前開被告對原告所負之240萬元連帶保證
        債務。
    (二)被告不動產所設定最高限額340萬元之Ｂ抵押權，其擔
        保之債務，雖然亦包括被告對原告所負之240萬元連帶
        保證債務，惟因原告於89年2月1日已就丙○○之不動產
        設定有本金最高限額300萬元之第一順位抵押權（卷附
        之土地及建物登記謄本參照，即前述之Ａ抵押權），故
        原告對丙○○之該240萬元貸款債權，可由該第一順位
        Ａ抵押權為足額擔保，並無不能受償之虞。參酌銀行法
        第12條之1第1項：「銀行辦理自用住宅放款及消費性放
        款，已取得前條所定之足額擔保時，不得以任何理由要
        求借款人提供連帶保證人。」及第2項：「未來求償時
        ，應先就借款人進行求償，其求償不足部分，得就連帶
        保證人平均求償之。但為取得執行名義或保全程序者，
        不在此限。」之規範意旨，應認為原告對訴外人丙○○
        之240萬元貸款債權，於有不動產抵押權之足額擔保情
        形下，被告所負240萬元連帶保證債務，應僅列為備位
        求償對象。準此以解，原告於被告申請塗銷Ｂ抵押權時
        ，即應審度訴外人丙○○之240萬元借款債務，已有Ａ
        抵押權可供足額擔保，原告日後須向連帶保證人即被告
        求償之可能性可謂微乎其微，故於被告表示願一次清償
        其自有借款債務而塗銷Ｂ抵押權時，自應傾向於評估為
        塗銷Ｂ抵押權並不損及原告債權，較屬適宜。而原告以
        被告僅願清償其本人帳欠借款，對連帶保證債務卻不願
        負責，因此以其申請塗銷Ｂ抵押權將危及原告債權而不
        予同意，本院認為原告就該權利之行使，有所未當。
    (三)惟查，兩造就塗銷被告不動產之Ｂ抵押權乙事，雖有前
        述爭執，但原告嗣後於94年7月27日同意被告一次清償
        其帳欠本息及丙○○截至94年8月帳欠應攤還之本息後
        塗銷被告不動產之Ｂ抵押權，且雙方已經依約定履行，
        由此可認為原告、被告及訴外人丙○○間已就該項爭執
        成立和解。而該爭執既因成立和解而終止，則被告或訴
        外人丙○○嗣後即不得再以該爭執對原告有所主張。從
        而被告以前述爭執為抗辯，認為訴外人丙○○自94年8
        月6日起未按期繳付本息，係非可歸責丙○○，即無可
        採。
  三、茲因訴外人丙○○自94年8月6日起未依約定按月攤還本息
      ，迄今尚欠原告2,114,650元及其利息、違約金未清償，
      且清償期已視為到期，而被告為其連帶保證人（按依銀行
      法第12條之1第3項但書規定，於為取得執行名義之情形，
      不受應先就借款人進行求償之限制），則原告依消費借貸
      契約及連帶保證之法律關係，請求被告給付如主文第一項
      所示之本金、利息及違約金，為有理由，應予准許。
肆、訴訟費用負擔之依據：民事訴訟法第78條。
中    華    民    國    95    年     8    月    23   日
                  民事第一庭    法  官  游文科
正本係照原本作成。
如對本判決上訴，須於判決送達後20日內向本院提出上訴狀。
中    華    民    國    94    年    8    月     24   日
                                書記官


司法院資訊處製作；財團法人民間司法改革基金會備份。
